臺灣高等法院刑事判決　　　　　　　　　　　　　　九十一年度上訴字第七七六號
　　上　訴　人
　　即　被　告　乙○○
　　選任辯護人　吳旭洲
　　　　　　　　吳宗輝
右上訴人因偽造文書等案件，不服臺灣板橋地方法院九十年度訴字第一六八三號，中
華民國九十一年一月二十二日第一審判決（起訴案號：臺灣板橋地方法院檢察署九十
年度偵字第四八五、三九二四號）提起上訴，本院判決如左：
    主  文
原判決關於乙○○部分撤銷。
乙○○公然侮辱人，處罰金參仟元，如易服勞役以參佰元折算壹日。
    事  實
一、乙○○係臺北縣新莊市○○路「臺北大都心」社區管理委員會主任委員，己○○
    為副主任委員，兩人因社區保全業務招標之事，意見不合，彼此懷疑心生不悅。
    己○○乃署名製作「告知」（揭開台北大都心秘密）張貼，其中第三點記載「本
    人己○○為本社區保全招標一事努力，十月十九日晚上十時左右被主任委員夫人
  恐嚇，叫副主委己○○「閒事勿管」、「工廠管好」、「小孩還小」、「進棺材
    才知」等嚴重語言。各位住戶：為了保全公招標之事，本人己○○，每天生活在
    恐懼中」等語，詎乙○○基於公然侮辱之犯意，於八十九年十月底至十一月二日
    間某日，擅自將上開「告知」影印放大後在第三點之後以打字方式，加註：「趙
    先生有錢有勢又有東西，不被恐嚇就保平安，那來被恐嚇，借酒裝瘋行為不恥」
    等字句，再加以影印後，持以接續張貼在不特定之人得以共見之「臺北大都心」
    社區Ａ區、Ｂ區之公告欄、電梯間等處，以上開方式公然侮辱己○○「借酒裝瘋
    行為不恥」，足生損害於己○○之名譽。
二、案經被害人己○○訴由臺北縣警察局新莊分局報請臺灣板橋地方法院檢察署檢察
    官偵查起訴。
    理  由
一、上訴人即被告乙○○矢口否認有何犯行，於原審辯稱：伊未張貼該加註文字之公
    告：在本院除作如原審之辯解外，並稱：證人均係偽證，伊太太在九十一年六月
    二十六日晚上才告訴伊說是她張貼的云云。惟查，右開上訴人如何因社區保全招
    標之事，與告訴人意見不合，於前揭時地張貼上開有加註文字之「告知」之事實
    ，除據告訴人己○○於警局初訊指稱：「八十九年十一月一日十七時許，我因本
    社區內保全業務公開招標事宜遭乙○○反對，因此以電腦打印了一張「告知」單
    內容是揭開台北大都心秘密，以分發方式發送給各住戶，不料乙○○以該「告知
    」單翻印，並另填上毀謗我之字詞。」、「（於何時地發生？遭何人毀謗？）八
    十九年年十一月二日二十三時時四十分發現遭乙○○張貼公告公然毀謗我，地點
    在我所住的新莊市台北大都心社區之公告欄，電梯內等地方，我有拍照。」等語
    綦詳（見偵查四八五號卷第六頁），並有告訴人所製作之「告知」及加註有如事
    實一欄所載文字之「告知」各一件，暨加註上開文字之「告知」張貼於社區公告
    欄、電梯旁經警拍攝之現場照片附卷可稽（見偵查四八五號卷第八至十二頁）外
    ，並經證人證稱如次：
（一）證人侯明紅在偵查中證稱：「我們社區保全的事，主委乙○○有在我們社區貼
      了一張公告，在開會結束後己○○質問乙○○有關公告事，乙○○有承認公告
      是他貼上去的，但是內容不是他所製作的。」、「（乙○○何時地向己○○承
      認有貼前開公告？）八十九年十一月四日晚上約九時許，在我們社區Ｂ區的中
      庭，當時除了我外，丁○○、蕭鎮南等委員均有在場聽到。」（見偵查四八五
      號卷第六十頁）；原審時證稱：「我與丁○○及己○○在開完住戶委員的會議
      之後，在警衛室前面的空地，拿變造的公告給被告乙○○看質問他，然後被告
      張承認是他貼的，但否認是他寫的。」（見原審卷第三十九頁）。
（二）證人丁○○在偵查時證稱：「（有無看過此公告？）有，他貼在我們社區電梯
      門口，及公告欄上，是主委乙○○貼的。」、「（如何知悉？）八十九年十一
      月四日晚上開會完之後，己○○問乙○○前開公告何人貼的，乙○○承認是他
      貼的，但內容不是他寫的，當時主委及委員約有十餘人在場。」、「（乙○○
      有無說貼前開告知作何用？）沒有。」（見偵查四八五號卷第六十一、六十二
      頁）；原審時證稱：「我們開住戶委員會後，我和侯明紅及告訴人去問被告張
      是誰貼的，被告承認是他貼的，但否認是他寫的。」（見原審卷第卅九頁）、
      「因為之前管委會都沒有招標，由固定的一家保全公司承作，浪費管委會的管
      理經費約一百多萬，且當時廖興文與保全公司簽了三份的契約，因而發生爭執
      。當時我與侯明紅都在場，都有聽到質問的過程，是我質問被告張為何要貼這
      種公告，被告張說「是我貼的，但不是我寫的」，當場侯明紅、蕭鎮南、吳清
      村、施本原也都在場，確實是我質問被告張的，我不知道別人是否也有問被告
      相同的問題，且我在發現貼公告的那天，有下來問警衛是誰貼的，而警衛回答
      說是主委乙○○貼的。」（見原審卷第九十頁、第九十一頁）；本院時證稱：
      「（有無人看到此張變造過的「告知」是被告張貼？）有。是警衛詹中（宗）
      明。」（見本院卷第二十六、二十七頁）
（三）證人蕭鎮南在偵查中證稱：「（提示前開告知，看過否？）看過，有貼在我們
      社區公告欄上。」、「（前開告知何人貼？）九十年十一月四日開會當時乙○○有承認是他貼的，但內容不是他寫的，我記得是己○○問他，乙○○才承認
      。」（見偵查四八五號卷第六十二頁）。
（四）證人戊○○在偵查中供稱：「八十九年十月底某日晚上九時許我當時任Ａ區警
      衛，我到巷子外面把機車排好，我回來時看到住戶在Ａ區看公佈欄，過二、三
      天後己○○問我有無看到任何人貼的，我回稱會不會是乙○○貼的，但是我並
      未親眼看到，其他他們之間爭執我不知道。」、「我當時有看到乙○○有到Ａ
      區，我那時要牽機車，回來後就看到有人看告示，之後己○○問我有關告示何
      人貼的，我回稱會不會是乙○○貼的。」（見偵查四八五號卷第七十八頁反面
      、第八十二頁）；在本院證稱：「牽機車之前沒有注意到有無那張公告，牽完
      之後，看到有人在看那張公告，才知道有那張公告。」、「只記得是在晚上九
      點多，至於何日因時隔太久則不記得」（見本院卷第八十八頁）。
（五）證人甲○○○偵查中證稱：「去年某月詳細時間我忘記了，晚上九時許我看到
      乙○○在我們社區Ａ區公佈欄貼告示單。」、「（貼何告示單？）貼的是之前
      副主委己○○給我們公告單有被加一些字之後乙○○再貼在公告欄。」、「（
      提示己○○提出之告知單，是否此張？）是。因我最記得所謂借酒裝瘋字語了
      ，當時我剛下班回家。」（見偵查四八五號卷第八十一頁）；於本院證稱：
      「是在庭的被告（轉頭當庭指認）在Ａ區公佈欄張貼這張公告，當時是管理員
      戊○○在值班（轉頭指認），我不知道他叫何名字，不認識他，我住在Ａ區，
      剛好下班看到他在佈告欄貼公告，我還過去看他貼的內容。」、「（為何如此
      肯定是乙○○貼的？）我有跟乙○○講話，問他社區沒有什麼事到底在鬧什麼
      。我親眼看到他，而且跟他說過話，所以印象深刻。我是社區住戶跟被告及告
      訴人都不認識，沒有必要陷害他」、「之後四樓的鄰居錦鏽問我說社區沒有什
      麼事為何在鬧，我才向鄰居說看到有人在貼公告的事。後來是七樓五號一位住
      戶拿相片給指認。」（見本院卷第八十九至九十二頁）；證人甲○○○所稱住
      戶以相片請其指認乙節，並據證人丁○○證稱：「七樓五號的侯明紅說同一棟
      的住戶看過有人在張貼公告，但不知道那個人是誰，因為我曾經問過守衛，守
      衛說是張仔貼的，所以我才拿乙○○當時當主委社區辦活動的相片給侯明紅，
      侯明紅再拿給甲○○○指認。」（見本院卷第一一五頁），及提出相片一張為
      證。
（六）證人丙○○在偵查時供稱：「我曾在該社區作一個工程，於八十九年十一月初
      我到該社區找管委會監察委員，我在中庭處看到乙○○在貼一張告示單，：：
      。」、「（提示己○○提出的告知單，是否此紙？）是。」、「（為何記得此
      張？）後面有提到喝酒問題，所以我記得。」（見偵查四八五號卷第八十一、
      八十二頁）；在原審時證稱：「（是否是被告乙○○貼公告？）是被告張貼的
      沒錯，我確定是他貼的，我在偵查庭也有指認過一次。」（見原審卷第一四○
      頁）；在本院證稱：「是在Ｂ區佈告欄看到的」（見本院卷第九十八頁）。
二、經核上開證人之陳述，其中證人侯明紅、丁○○、蕭鎮南三人均證稱渠等與被告
    乙○○於九十年十一月四日開完委員會議之後，在社區一樓爭執過程中親聞乙○○承認有張貼該加註文字之「告知」等語一致，上訴人亦不諱言當日有參加委員
    會議及被質問是否有張貼上開「告知」情事。證人甲○○○及丙○○則證稱親見
    上訴人在Ａ區、Ｂ區張貼該加註文字之「告知」等情不移，尤其證人甲○○○指
    證其在Ａ區看到上訴人張貼上開「告知」時，係晚上九點左右，適值戊○○當班
    之時，此與證人戊○○所證亦係「晚上九時許任Ａ區警衛工作」相符。證人戊○○就上開加註文字之「告知」是否係上訴人張貼所為之證詞雖有保留，但依其所
    述在牽排整理機車之前上訴人適時出現在Ａ區，牽完機車後即看到有社區居民圍
    觀上開「告知」之情形，恰與證人甲○○○證述之經過不謀而合，亦足印證甲○○○所證非虛。再參之卷附該未經加註文字之「告知」內容，為社區副主任委員
    己○○署名表示不滿主任委員乙○○掌控社區保全業務之簽約、不肯公開招標保
全業務、保全業務費用太高、遭受乙○○之妻恐嚇等等，而該份加註文字之「告
    知」內容，則係在原「告知」內容之每段後面加註反駁文字，其中針對告訴人署
    名之「告知」第一點所謂社區委員會「一切掌控在主任委員一人手中」，加註「
    委員多數決，非主委一人所能決定」，第二點所謂依保全契約條文規定，提出召
    開緊急會議遭主任委員否決，則加註「開臨時會，請依程序」，第三點加註之反
    駁文字即係上揭文字，茲參照二份「告知」內容之爭議點，均係己○○與乙○○
    二人就保全業務是否遭受乙○○操控而爭執，事關上訴人清白出而為自己辯駁，
    是以上開「告知」應係上訴人為自己辯護其無操控保全業務之簽約而為加註文字
    並據以張貼者，依事理已屬可能。從而，上開證人侯明紅、丁○○、蕭鎮南證稱
    在八十九年十一月四日親聞上訴人承認有張貼上開「告知」之事，及證人甲○○○、丙○○證稱曾親見上訴人分別在Ａ區、Ｂ區張貼該加註文字之「告知」，應
    非虛妄。上訴人所舉之證人梁清霖證稱：「八十九年十一月四日晚上開會時，丁○○夫婦質問乙○○告示單是不是乙○○貼的，乙○○回稱是我貼的嗎？：」（
    見偵查四八五號卷第七十九頁反面）；證人廖興文證稱：「當天大約八點五十分
    ，主委有起身，丁○○就問被告張是否有貼公告，被告回答說那是我貼的嗎？」
    （見原審卷第廿四頁）；證人即上訴人之配偶蔡幸樺證稱：「丁○○問我先生有
    沒有貼，我先生說是我貼的嗎？」（見原審卷第七十四頁），均證稱上訴人係以
    反問方式回答問題，但證人梁清霖於原審則改稱：「乙○○說不是他貼的。」（
    原審卷第四十頁），證人施本原亦證稱：「丁○○、侯明紅去問被告張有無貼黑
    函公告，被告張說不是他貼的。」（見原審卷第七十三頁）。就爭執過程中雖有
    不同證人為前揭不同之證詞，然依前揭二份「告知」內容，仍可明顯辨識係上訴
    人為自己辯護而加註反駁之文字。上訴人在本院言詞辯論時始供稱上開「告知」
    係其配偶所張貼（見本院卷第一三二頁），意在延滯訴訟，並非可信，更足以說
    明上開加註文字之「告知」確非他人所為。證人梁清霖雖稱侯明紅會議中途有離
    席，但侯明紅則稱其僅離開約三秒鐘即回開會場所，在多人質問上訴人有無張貼
    上開「告知」之情況，縱然侯明紅確有短暫離場，仍有可能聽聞上訴人就所被質
    問問題之回答內容。關於上開「告知」究係何時張貼在公佈欄、電梯旁乙節，告
    訴人僅稱其係在八十九年十一月二日晚上發現上開張貼之「告知」，證人甲○○○則供稱目睹之確切時間已不記得，證人丙○○證稱在八十九年十一月初，證人
    戊○○初稱是在八十九年十月底某日晚上，後稱時隔已久不記得。前後雖有差異
    ，然依告訴人所述發現之時間，及證人甲○○○、戊○○、丙○○所稱渠等親見
    之情形，堪認上開「告知」係在於八十九年十月底至十一月二日間之某日所張貼
    。則上訴人舉證人廖興文、黃德通證稱八十九年十一月二日晚間與乙○○在外吃
    飯唱歌，資為不在場之證明，即無足取。又上訴人指其與證人丙○○間有糾紛，
    縱認屬實，及丙○○因承作社區工程，故進入社區未辦登記，亦均無礙於丙○○
    就親見所為之體驗供述。綜上所述，上訴人所辯，無非卸責之詞，不足採信，至
    上訴人所稱其配偶張貼一節，既無證據證明為真，即無傳喚蔡幸樺再作無益調查
    之必要。事證明確，上訴人犯行，堪以認定。
三、按侮辱與誹謗同為妨害名譽之犯罪。侮辱以使人難堪為目的，指以言語、文字、
    圖畫或動作相侵漫；誹謗則以指摘或傳述足以毀損他人名譽之事。在侮辱僅出於
    抽象之漫罵或表示輕賤他人之意，而未指摘具體之事實，如罵人小偷、不恥。但
    指摘具體事實以侮辱之，如罵人於某年某月某日在某處竊取某人之某物，則屬誹
    謗，而非侮辱。上訴人張貼加註前述指告訴人「借酒裝瘋行為不恥」文字之公告
    於社區公告欄、電梯間等處，上開文字僅止於抽象表示輕蔑之意，固足以對於告
    訴人個人在社會上所保持之人格及地位，受到貶損其評價之程度，但尚未及具體
    指摘事實以侮辱之，非屬誹謗甚明。上開張貼場所，已足使出入該社區不特定之
    人得以共見之狀態。核上訴人所為，係犯刑法第三百零九條第一項之公然侮辱罪
    。多次張貼行為，係基於單一犯意之多次舉動，為接續犯，屬單純一罪。公訴人
    認係犯同法第三百十條第二項之加重誹謗罪，尚有未合，因不礙於事實之同一性
    ，起訴法條應予變更。原審據以論科，雖非無見。然查，上訴人張貼上開加註前
    揭文字之公告，並不構成行使變造私文書罪（詳後述），乃原判決論處上訴人行
    使變造私文書罪與加重誹謗罪（想像競合犯），即有不當。上訴意旨仍執前詞，
    否認犯罪，雖非可採，惟原判決關於上訴人部分既有可議，即屬無可維持，應予
    撤銷改判。爰審酌上訴人與告訴人各身為社區主任委員、副主任委員，竟不能同
    心協力依規章為社區服務，而為保全招標一事相互指摘，所圖為何已足另人啟疑
    及上訴人以前開方式公然侮辱告訴人之犯罪動機、目的、手段，所生之損害，暨
    犯罪後態度等一切情狀，量處罰金三千元，並諭知易服勞役之折算標準。
四、公訴意旨另以：上訴人乙○○基於行使變造私文書之犯意，於八十九年十一月初
    某日，將己○○署名張貼於前述社區之「告知（公告）」，填入如事實一欄所載
    之文句後，加以影印變造，隨後再將之張貼於社區之公告欄、電梯間等處，而行
    使之，足生損害於己○○。因認上訴人此部分另涉犯刑法第二百十六條之行使同
    法第二百十變造私文書罪嫌。
五、按刑法第二百十條所稱之變造私文書罪，固係指不變更原有文書之本質，僅就文
    書之內容有所更改而言。亦即無變更文書內容權限之人，就他人所製作之原有文
    書，不法予以變更之謂。但變造文書之為罪，其所保護者，為公共信用之法益，
    必其所變造之文書，社會一般人仍有誤認為係原有名義人所製作之真正文書之危
    險，始得以該罪相繩。經查，上訴人就告訴人所製作之「告知」，雖有在第一、
    二、三點分別加註如前述文字之事實，稽其內容無非在反駁告訴人於「告知」上
    所稱上訴人一手掌控社區管理委員會之全部事務，告訴代理人亦陳稱：「從文義
    上可以看出被告是從辯解者的身分，為了辯解目的而加註的」等語（見本院卷第
    一三二頁）。是就所加註之文字內容觀之，顯而易見地並不能使人一見即有誤認
    為仍屬於告訴人所製作之真正文書之危險。上訴人利用告訴人指其掌控管理委員
    會職務之「告知」，填製反駁意見，所為尚與變造文書罪要件不該當，自屬不能
    證明上訴人此部分犯罪，惟公訴意旨認此與起訴判罪部分有裁判上一罪關係，不
    另為無罪之諭知。
據上論斷，應依刑事訴訟法第三百六十九條第一項前段、第三百六十四條、第二百九
十九條第一項前段、第三百條、刑法第三百零九條第一項、第四十二條第二項、罰金
罰鍰提高標準條例第一條第一項前段、第二條，判決如主文。
本案經檢察官吳國南到庭執行職務。
。
中      華      民      國    九十一    年      七      月     十一     日
                              臺灣高等法院刑事第二十三庭
                                  審判長法  官  黃  瑞  華
                                        法  官  宋      祺
                                        法  官  吳      燦
右正本證明與原本無異。
檢察官如不服本判決應於收受送達後十日內向本院提出上訴書狀，其未敘述上訴之理
由者並得於提起上訴後十日內向本院補提理由書（均須按他造當事人之人數附繕本）
。
被告不得上訴。
                                        書記官  吳  健  政
中      華      民      國    九十一    年      七      月     十一     日
附錄：本案論罪科刑法條：
刑法第三百零九條第一項
公然侮辱人者，處拘役或三百元以下罰金。
